---
source: Rmd
title: 探索性分析与质量控制
teaching: 120
exercises: 60
editor_options:
  chunk_output_type: console
---

```{r source-download-data, echo=FALSE, purl=FALSE, message=FALSE, warning = FALSE}
source("download_data.R")
```

::: objectives
- 学习如何探索基因表达矩阵并进行常见的质量控制步骤。
- 学习如何搭建用于探索性分析的交互式应用。
:::

::: questions
- 为什么探索性分析是 RNA-seq 分析中不可或缺的一环？
- 在做探索性分析前，应如何对原始 count 矩阵进行预处理？
- 用二维空间足以表示我们的数据吗？
:::

## 加载 R 包

假设你刚刚重新打开了 RStudio，在这里加载本节课会用到的若干 R 包，以及上一节课创建的 `SummarizedExperiment` 对象。

```{r load-pkg}
suppressPackageStartupMessages({
    library(SummarizedExperiment)
    library(DESeq2)
    library(vsn)
    library(ggplot2)
    library(ComplexHeatmap)
    library(RColorBrewer)
    library(hexbin)
    library(iSEE)
})
```

```{r read-se}
se <- readRDS("data/GSE96870_se.rds")
```

## 去除未表达的基因

探索性分析对于质量控制和熟悉数据都至关重要。它能帮我们发现质量问题、样本错配和污染，也能让我们对数据中最显著的模式有一个整体把握。本节课我们将学习两种常用于 RNA-seq 数据探索性分析的方法：聚类（clustering）和主成分分析（PCA）。这些工具并不局限于（也不是专门为）RNA-seq 数据分析而开发的。但 count 类型的数据有一些特性，在应用这些方法时需要加以考虑。首先，并不是基因组里所有的小鼠基因都会在我们的小脑（Cerebellum）样本中表达。判断一个基因的表达是否可检测，可用的阈值有很多。这里我们采用一个非常宽松的标准：如果某个基因在所有样本里加起来的 count 数都不超过 5，那这点数据量也做不了什么分析了。

```{r filter-lowexpr}
nrow(se)

# 去除所有样本 count 总数 > 5 不成立的基因/行
se <- se[rowSums(assay(se, "counts")) > 5, ]
nrow(se)
```

::: challenge
## 练习：哪些类型的基因通过了这一步过滤？

上一节课我们讨论过将数据子集化到只保留 mRNA 基因。这里我们则基于一个最低表达水平做了过滤。

1.  各类基因分别有多少个通过了过滤？
2.  比较使用不同阈值过滤后剩下的基因数量。
3.  更激进的过滤有何利弊？需要考虑哪些重要因素？
:::

::: solution
1.  

```{r table-gbkey}
table(rowData(se)$gbkey)
```

2.  

```{r filter thresholds}
nrow(se)  # 使用 5 作为过滤阈值时剩余的基因数
length(which(rowSums(assay(se, "counts")) > 10))
length(which(rowSums(assay(se, "counts")) > 20))
```

3.  弊端：

- 可能会移除掉有意思的信息。

好处：

- 不表达或低表达的基因通常没有生物学意义。
- 减少统计检验数量（缓解多重检验问题）。
- 更可靠地估计均值-方差关系。

可能需要考虑的问题：

- 这个基因在两组中是否都有表达？
- 每组中有多少样本表达了该基因？
:::

## 文库大小的差异

样本之间分配到基因上的总 read 数量的差异，通常源于技术因素。这意味着我们不能直接比较一个基因在两个样本中的原始 read count，并据此得出 count 高的样本表达更强的结论，因为更高的 count 可能仅仅是该样本整体的 read 数量本来就更多。 本节剩余部分中，我们用 *文库大小（library size）* 这个术语指代某个样本中所有分配到基因上的 read 总数。首先我们应该比较所有样本的文库大小。

```{r lib-size, fig.alt="柱状图，y 轴为 total count，x 轴为样本名，柱子按 group 注释着色。total count 在约 3200 万到 4300 万之间。"}
# 把所有 count 加和加进去

se$libSize <-  colSums(assay(se))

# 用 R 自带的管道符 |> 绘制 libSize：
# 取出 colData，转成普通 data frame，再交给 ggplot：

colData(se) |>
  as.data.frame() |>
  ggplot(aes(x = Label, y = libSize / 1e6, fill = Group)) +
         geom_bar(stat = "identity") + theme_bw() +
         labs(x = "Sample", y = "Total count in millions") +
         theme(axis.text.x = element_text(angle = 45, hjust = 1, vjust = 1))

```

我们需要校正样本间文库大小的差异，避免得出错误结论。在 RNA-seq 数据中，这件事通常分两步完成。首先，我们为每个样本估算一个 *size factor*，作为该样本对应的校正因子，使得用原始 count 除以这些因子之后的数值在样本间更具可比性。然后，将这些 size factor 整合进数据的统计分析中。具体某个分析方法是怎么做这件事的，需要特别留意。有时候需要分析者显式地用 count 去除以 size factor。另一些情况下（比如我们后续要做的差异表达分析），重要的是把它们单独传给分析工具，由工具在统计模型中合理使用。

在 `DESeq2` 中，size factor 通过 `estimateSizeFactors()` 函数计算。该函数估算的 size factor 同时校正了文库大小的差异和样本间 RNA 组成的差异。后者之所以重要，是因为 RNA-seq 数据具有组分性（compositional）。read 总数是固定的，要在所有基因之间分配，如果某一个（或几个）极高表达的基因占据了大量 read，那么其他所有基因获得的 count 就会变得很低。我们现在把 `SummarizedExperiment` 对象转换成 `DESeqDataSet`，因为后者具有存放 size factor 的内部结构。我们还需要告诉它本次实验的主要设计变量，即 sex 和 time：

```{r est-size-factors, fig.alt="散点图，x 轴为 library size，y 轴为 size factor，两者之间高度相关。"}

dds <- DESeq2::DESeqDataSet(se, design = ~ sex + time)
dds <- estimateSizeFactors(dds)

# 把 size factor 对 library size 作图，
# 看看不同 group 之间是否存在某种规律：

ggplot(data.frame(libSize = colSums(assay(dds)),
                  sizeFactor = sizeFactors(dds),
                  Group = dds$Group),
       aes(x = libSize, y = sizeFactor, col = Group)) +
    geom_point(size = 5) + theme_bw() +
    labs(x = "Library size", y = "Size factor")
```

## 数据变换

关于探索性分析方法的文献非常丰富。其中大多数方法在输入数据（这里指每个基因）的方差与均值大致独立时表现最佳。而对于像 RNA-seq 这样的 read count 数据，情况并非如此。事实上，方差会随着平均 read count 的增加而增加。

```{r mean-sd-plot-raw, fig.alt="六边形热图，x 轴为平均 count，y 轴为 count 的标准差，整体上标准差随均值增大而增大。低 count 区域的点最为密集。"}
meanSdPlot(assay(dds), ranks = FALSE)
```

要解决这个问题有两条路：要么开发专门针对 count 数据的方法，要么调整（变换）count 数据，让现有方法可以使用。两条路都有人探索，但目前来看，第二种思路在实践中应用更广。我们可以使用 DESeq2 的方差稳定变换（variance stabilizing transformation）对数据做变换，然后验证一下变换是否消除了平均 read count 与方差之间的相关性。

```{r mean-sd-plot-vst, fig.alt="六边形热图，x 轴为方差稳定后的均值，y 轴为对应标准差，整体趋势平坦，均值与标准差之间没有明显关联。"}
vsd <- DESeq2::vst(dds, blind = TRUE)
meanSdPlot(assay(vsd), ranks = FALSE)
```

## 热图与聚类

基于表达模式的相似性给样本聚类的方法有很多。一个简单的做法是计算所有样本两两之间的欧氏距离（距离越远 = 差异越大），然后用枝状树状图（dendrogram）和热图把距离用颜色可视化出来。从结果可以看出，Day 8 的样本彼此之间比与其他样本更相似，而 Day 4 和 Day 0 之间则没有明显分开。相反，雌雄能够稳定地分开。

```{r heatmap, fig.alt="样本两两间欧氏距离的热图，行列均带层次聚类树状图。Day 8 的样本与 Day 0、Day 4 的样本聚成不同类。在 Day 0 和 Day 4 中，主要按性别聚类。"}
dst <- dist(t(assay(vsd)))
colors <- colorRampPalette(brewer.pal(9, "Blues"))(255)
ComplexHeatmap::Heatmap(
    as.matrix(dst),
    col = colors,
    name = "Euclidean\ndistance",
    cluster_rows = hclust(dst),
    cluster_columns = hclust(dst),
    bottom_annotation = columnAnnotation(
        sex = vsd$sex,
        time = vsd$time,
        col = list(sex = c(Female = "red", Male = "blue"),
                   time = c(Day0 = "yellow", Day4 = "forestgreen", Day8 = "purple")))
)

```

## PCA

主成分分析（PCA）是一种降维方法，它把样本投影到一个更低维的空间。这种低维表示可以用于可视化，也可以作为其他分析方法的输入。主成分的定义满足两个条件：彼此正交，并且样本投影到这些主成分张成的空间后能保留尽可能多的方差。它是一种 *无监督* 方法，不会用到样本的任何外部信息（比如处理条件）。下面这张图把样本表示在前两个主成分构成的二维空间中。对每一个维度，我们标注了它所代表的总方差所占的比例。根据定义，第一主成分总是比后面的主成分代表更多方差。所解释方差的比例衡量了：当我们把样本从原始的高维空间投影到用于可视化的低维空间时，数据中的"信号"被保留了多少。

```{r pca, fig.alt="样本在前两个主成分上的散点图，按性别着色，按实验天数取不同形状。PC1 上的主要分离是雌雄样本之间，PC2 上的主要分离是 Day 8 与 Day 0、Day 4 样本之间。"}
pcaData <- DESeq2::plotPCA(vsd, intgroup = c("sex", "time"),
                           returnData = TRUE)
percentVar <- round(100 * attr(pcaData, "percentVar"))
ggplot(pcaData, aes(x = PC1, y = PC2)) +
    geom_point(aes(color = sex, shape = time), size = 5) +
    theme_minimal() +
    xlab(paste0("PC1: ", percentVar[1], "% variance")) +
    ylab(paste0("PC2: ", percentVar[2], "% variance")) +
    coord_fixed() +
    scale_color_manual(values = c(Male = "blue", Female = "red"))
```

::: challenge
## 练习：和你的同伴讨论以下两个问题

1.  假设你主要关心的是感染后随时间变化的表达差异（提示：Day0 是感染前）。在下游分析中你需要考虑什么？

2.  设想一个实验设计：你有来自同一个供体（donor）的多个样本。你仍然关注随时间变化的差异，并观察到下面这张 PCA 图。这张 PCA 图说明了什么？

```{r pca-exercise, eval=TRUE, echo=FALSE, include=TRUE, fig.alt="样本在前两个主成分上的散点图，按一个假设的样本 ID 着色，按一个假设的实验天数取不同形状。图中相同样本 ID 的样本倾向于聚在一起。"}
vsd_ex <- vsd
vsd_ex$sample <- vsd_ex$Group
levels(vsd_ex$sample) <- c("sampleA", "sampleB", "sampleC",
                              "sampleD", "sampleE", "sampleF")
vsd_ex$time <- sample(vsd_ex$time)

pcaDataEx <- DESeq2::plotPCA(vsd_ex, intgroup = c("sample", "time"),
                             returnData = TRUE)
percentVar <- round(100 * attr(pcaDataEx, "percentVar"))
ggplot(pcaDataEx, aes(x = PC1, y = PC2)) +
    geom_point(aes(color = sample, shape = time), size = 5) +
    theme_minimal() +
    xlab(paste0("PC1: ", percentVar[1], "% variance")) +
    ylab(paste0("PC2: ", percentVar[2], "% variance")) +
    coord_fixed()
```
:::

::: solution
1.  这份数据中最大的信号（37% 的方差）与性别相关。既然我们关心的不是与性别相关的随时间变化，我们就需要在下游分析中校正这一点（参见[下一节课](../episodes/05-differential-expression.Rmd)），并在后续探索性下游分析中始终牢记这一点。一种可行的做法是去除性染色体上的基因。

2.  

- 存在很强的供体效应，需要在分析中加以校正。
- PC1（37% 方差）代表的是什么？看起来像是把样本分成了两个供体组？
- PC1 和 PC2 与时间没有关联 → 时间在转录上几乎没有效应或效应较弱 → 检查更高阶的主成分（如 PC3、PC4 等）是否与时间相关。
:::

::: challenge
## 练习：绘制按文库大小着色的 PCA 图

比较方差稳定变换前后的结果。

*提示：`DESeq2::plotPCA` 的输入需要是 `DESeqTransform` 类的对象。你可以通过 `plotPCA(DESeqTransform(se))` 来变换一个 `SummarizedExperiment` 对象。*
:::

::: solution
```{r pca-lib, fig.alt="对方差稳定后的数据做 PCA，样本投影到前两个主成分上的散点图，按文库大小着色。文库大小在约 3250 万到 4250 万之间。文库大小与主成分之间没有明显关联。"}
pcaDataVst <- DESeq2::plotPCA(vsd, intgroup = c("libSize"),
                              returnData = TRUE)
percentVar <- round(100 * attr(pcaDataVst, "percentVar"))
ggplot(pcaDataVst, aes(x = PC1, y = PC2)) +
    geom_point(aes(color = libSize / 1e6), size = 5) +
    theme_minimal() +
    xlab(paste0("PC1: ", percentVar[1], "% variance")) +
    ylab(paste0("PC2: ", percentVar[2], "% variance")) +
    coord_fixed() +
    scale_color_continuous("Total count in millions", type = "viridis")
```

```{r pca-lib-vst, fig.alt="对原始 count 矩阵做 PCA，样本投影到前两个主成分上的散点图，按文库大小着色。文库大小在约 3250 万到 4250 万之间。第一主成分与文库大小高度相关。"}
pcaDataCts <- DESeq2::plotPCA(DESeqTransform(se), intgroup = c("libSize"),
                              returnData = TRUE)
percentVar <- round(100 * attr(pcaDataCts, "percentVar"))
ggplot(pcaDataCts, aes(x = PC1, y = PC2)) +
    geom_point(aes(color = libSize / 1e6), size = 5) +
    theme_minimal() +
    xlab(paste0("PC1: ", percentVar[1], "% variance")) +
    ylab(paste0("PC2: ", percentVar[2], "% variance")) +
    coord_fixed() +
    scale_color_continuous("Total count in millions", type = "viridis")
```
:::

## 交互式探索性数据分析

很多时候以交互方式查看 QC 图会很有用，可以直接探索不同的实验因素，或者让没有编程经验的同事也能参与进来给出反馈。RNA-seq 交互式探索性数据分析常用的工具有 [Glimma](https://bioconductor.org/packages/release/bioc/html/Glimma.html) 和 [iSEE](https://bioconductor.org/packages/release/bioc/html/iSEE.html)。

::: challenge
## 练习：用 iSEE 交互式地探索我们的数据

```{r isee, eval=FALSE}
## 把 DESeqDataSet 对象转换成 SingleCellExperiment 对象，
## 这样才能存放 PCA 表示。
sce <- as(dds, "SingleCellExperiment")

## 把 PCA 添加到 'reducedDim' 槽中
stopifnot(rownames(pcaData) == colnames(sce))
reducedDim(sce, "PCA") <- as.matrix(pcaData[, c("PC1", "PC2")])

## 把方差稳定后的数据作为新的 assay 加入
stopifnot(colnames(vsd) == colnames(sce))
assay(sce, "vsd") <- assay(vsd)

app <- iSEE(sce)
shiny::runApp(app)
```
:::

## 会话信息

```{r session-info}
sessionInfo()
```

::: keypoints
- 探索性分析对于质量控制以及发现数据集中潜在问题至关重要。
- 不同类别的探索性分析方法对数据预处理的要求各不相同。最常用的一类方法要求 count 经过归一化和 log 变换（或其他更敏感、更精细的类似变换），使数据更接近同方差（homoskedastic）。也有一些方法可以直接处理原始 count。
:::
